臺灣臺中地方法院民事判決　　　　　　　99年度訴字第2750號
原　　　告　陳武明
被　　　告　陳雲麟
　　　　　　陳林培蘭
上二人共同
訴訟代理人　羅宗賢律師
　　　　　　黃雅琴律師
上列當事人間確認通行權事件，本院於民國100 年10月19日言詞
辯論終結，判決如下：
    主    文
確認原告就被告所有坐落臺中市○○區○○段236 地號土地，如
附圖編號（Ａ）所示虛線範圍，面積34.43 平方公尺土地有通行
權。被告應清除上開通行範圍內之地上物。
訴訟費用由被告負擔。
    事實及理由
壹、程序部分：
    按不變更訴訟標的，而補充或更正事實上或法律上之陳述者
    ，非為訴之變更或追加。民事訴訟法第256 條定有明文。本
    件原告原起訴聲明第一項係請求「原告依民法第789 條之規
    定請求被告應於豐原市○○段236 地號土地給予原告寬3 公
    尺、長11公尺作為通行權，並清除地上物。」，嗣於訴狀送
    達被告後，於民國100 年10月19日言詞辯論期日，當庭將上
    開訴之聲明第一項更正為「確認原告就被告所有坐落臺中市
    ○○區○○段236 地號土地，如臺中市豐原地政事務所收件
    日期文號100 年1 月10日豐土測字第007800號、複丈日期10
    0 年3 月3 日之土地複丈成果圖（按即附圖）編號（Ｂ）所
    示虛線範圍，面積34.53 平方公尺土地有通行權。被告應清
    除上開通行範圍內之地上物。」，核原告上開更正並未變更
    訴訟標的，而僅補充其聲明使之完足、明確，於法核無不符
    ，應予准許。
貳、實體部分：
一、原告起訴主張略以：
（一）原告所有坐落臺中市○○區○○段232 地號土地（下稱大
      順段232 地號土地；重測前為豐原市○○段498-4 地號）
      ，與被告陳雲麟、陳林培蘭所有之同段236 地號土地（下
      稱大順段236 地號土地，重測前為豐原市○○段498-2 地
      號）為一仳鄰地，於71年5 月17日，原由原告及被告陳雲
      麟、訴外人陳雲卿、陳明儀等4 兄弟（下稱原告4 兄弟）
      共同繼承，被告陳雲麟於95年3 月16日將其對大順段232
      、236 地號土地應有部分二分之一贈與其妻即被告陳林培
      蘭。
（二）被告陳雲麟於75年間提議分割共有物，原告4 兄弟遂協議
      ：臺中市○○區○○段215 地號土地由訴外人陳明儀所有
      ；同段218 地號土地由訴外人陳雲卿所有；同段221 、22
      2 、238 、238-4 地號由原告與訴外人陳雲卿、陳明儀維
      持共有；同段220 地號土地由原告所有；同段232 地號土
      地因屬袋地則須與同段236 地號土地一同歸被告陳雲麟取
      得；同段219 地號土地仍維持原告4 兄弟共有，作為同段
      第236 、222 地號土地之通行使用。惟被告陳雲麟不願接
      受大順段232 地號土地，並在同段236 地號土地原本供同
      段232 地號通行之處建造房屋，造成同段232 地號土地成
      為袋地，並一直保留共有狀態近30年之久。
（三）至98年5 月26日，原告正式具文「提議書」邀請共有人即
      原告4 兄弟再次商議大順段232 地號土地之處理事宜，惟
      被告陳雲麟均相應不理，原告遂於同年向鈞院訴請變價分
      割，經鈞院以98年度訴字第1708號民事事件受理並准予變
      價分割，再經99度司執申字第25058 號二次拍賣完成，由
      共有人陳雲卿得標。因原告考量日後訴外人陳雲卿日後若
      就大順段232 地號土地主張通行權，除會通過大順段236
      地號，尚須接到原告所有之同段238-3 地號土地，乃向訴
      外人陳雲卿購買同段232 地號土地。嗣經原告與被告陳雲
      麟協調大順段232 地號土地之通行權事宜，均無結果，為
      此，爰依民法第789 條規定，提起本件訴訟。
（四）對被告答辯之陳述：
  １、鈞院於100 年3 月3 日至現場履勘，由現場照片可知大順
      段232 地號確實為袋地，且是因被告陳雲麟之任意行為所
      造成，此由被告陳雲麟不願出席調解及參與投標即可知悉
      ，故本件應有民法第789 條之適用。又被告於當日履勘筆
      錄中，亦認同第232 地號必需靠「借路」才能通行聯絡至
      公路。參照最高法院92年度台上字第1833號判決意旨，原
      告自得請求確認通行權存在。
  ２、重測前大湳段498 地號土地分割出多筆土地，皆為族親所
      有，其中大順段232 、236 地號土地於53年即因共有物分
      割，一起由原告、被告陳雲麟之父親取得所有權，與分割
      自重測前大湳段498 地號之其他筆土地不具法律直接關係
      。且大順段232 、236 地號土地原通行位置是由大順街81
      巷經大順段215 、216 、218 地號土地轉入219 地號土地
      進入236 地號土地後，再到232 地號土地，原告父親早把
      同段219 地號土地規劃作為內部所有土地共同通行之用，
      以方便通行至同段299-6 地號，嗣於70年間原告父親往生
      後，原告4 兄弟共同繼承遺產，亦均遵行以同段219 地號
      共同使用通行，故大順段299-6 地號土地為具地役關係，
      供公眾人使用之巷道。而大順段236 、232 地號土地於分
      割前，為原告4 兄弟共同經營玩具工廠（美龍木器廠）使
      用，被告陳雲麟於65年提出分家後，共同經營之事業即一
      起轉讓給被告陳雲麟經營，同段232 地號則由訴外人陳雲
      卿使用管理，並經由同段236 地號土地進出，故同段232
      地號土地與分割自重測前大湳段498 地號之其他筆土地之
      通行道亦不相同。
  ３、大順段236 地號土地係由重測前大湳段498-2 地號合併同
      段第501-64、50 1-65 、501-66、501-67地號而成，並無
      不符民法789 條規定之情形。
  ４、被告雖提出大順段232 地號土地之三處通行道：(一)大順段
      233-3 、234-4 地號（即豐原區○○○路○ 段74號與76號
      ) 間之排水溝；(二)大順段236 地號與同段228 、229 、23
      0 、231 地號相鄰之空地；(三)落籍門牌號之地號：大順段
      210 至213 、224-1 、229 至231 地號等可作為通行至大
      順街81巷2 弄之「通行道」，惟查：
    (1)上述三處「通行道」之土地都是他人所有，而落籍門牌號
      之通行道是為供所有權人自己或其租戶特定人通行之便利
      使用，非為供公眾人使用。故被告應舉證上述三處作為通
      行道之土地「具有地役關係，可供公眾通行」之證明，以
      及大順段232地號可經由那些地號到達公路。
    (2)被告所謂可通行大順段233-3 、234-4 地號土地中如附圖
      編號（Ｃ）所示虛線範圍，原為水利溝，因被告陳雲麟之
      子陳建勳購買大順段233-1 地號土地後，才將該水利溝轉
      向流至圓環北路之排水道。且大順段233-3 、234-4 之土
      地與原告所有之大順段232 地號土地並無民法789 條之適
      用。
    (3)大順街81巷2 弄為一私設巷道，不具地役關係，僅供所有
      權人及租戶之特定人通行，其所有權人隨時都有變更使用
      之可能，而大順段232 地號並不具備與其他地號所有權人
      同等使用之權利，且無法經由大順街81巷2 弄銜接通行。
  ５、原告當初是同意重測前大湳段501-2 地號土地給被告陳雲
      麟建築，而該地號土地只是大順段236 地號土地之一部分
      ，本件原告主張之通行位置應為重測前大湳段501-62地號
      土地，而非同段第501-2 地號。且重測前大湳段501-62地
      號土地並非從同段第501-2 地號土地分割出來的。
（五）並聲明：確認原告就被告兩人所有坐落臺中市○○區○○
      段236 地號土地，如附圖編號（Ｂ）所示虛線範圍，面積
      34.53 平方公尺土地有通行權。被告應清除上開通行範圍
      內之地上物。
二、被告陳雲麟、陳林培蘭答辯略以：
（一）原告所有之大順段232 地號土地係77年3 月間重測時，依
      所有權人即原告4 兄弟之請求，將原大湳段498-4 地號與
      同段501-63地號土地合併而成，再新編為大順段232 地號
      土地。而大湳段498-4 地號土地係53年6 月20日自母地號
      498 地號土地分割出來，且母地號498 地號土地陸續分割
      出大湳段498-1 （現大順段202 地號）、498-3 （現大順
      段224 地號）、498-6 （現大順段213 地號）、498-7 （
      現大順段211 地號）、498-8 （現大順段212 地號）、49
      8-9 （現大順段201 地號）地號土地。又原母地號498 地
      號土地本有大順街81巷2 弄可對外通行，依鈞院調閱之臺
      中市政府79年工建字第2281號建造執照資料（參本院卷一
      第256-260 頁），可知大順街81巷2 弄係屬現有巷道，且
      有編定17戶門牌，並銜接至現大順段213 、210 、211 、
      212 、201 、202 、224-1 地號等土地，故原告所有之大
      順段232 地號土地已有大順街81巷2 弄可對外聯絡通行，
      並非袋地；即便為袋地，依98年1 月23日修正前之民法第
      789 條第1 項規定，原告所有之大順段232 地號土地自應
      經由原母地號498 地號土地所分割出之上開土地，藉由大
      順街81巷2 弄對外聯絡通行，且現況亦確實可以對外通行
      聯絡。
（二）從被證1 地籍圖謄本（本院卷第52頁），可看出被告所有
      之大順段236 地號土地（重測前為大湳段498-2 地號土地
      ）係由大湳段498-2 地號土地合併大湳段501-64、501-65
      、501-66、501-67地號等土地而成，而僅有一小部分屬母
      地號498 地號土地，故被告所有之大順段236 地號土地（
      扣除合併的498-2 地號土地）與原告所有之同段第232 地
      號土地並非自同一土地分割而來，原告主張其所有之大順
      段232 地號土地要通行被告所有之大順段236 地號土地以
      對外通行，即與民法第789 條之規定不符。
（三）原母地號重測前大湳段498 地號土地本係與大順街81巷2
      弄銜接，因於47年6 月19日法院判決共有物分割，而分割
      出重測前大湳段498-1 地號土地，致重測前大湳段498 地
      號土地形成袋地，此種法院判決分割所產生之袋地，並非
      能預見，仍得主張民法第787 條之通行權利。故其後重測
      前大湳段498 地號土地歷次分割，再分割出498-4 地號土
      地（即大順段232 地號土地），並由原告取得所有，亦可
      主張民法第787 條之通行權利。又原告所有之大順段232
      地號土地，係其前手經由法院強制執行拍賣程序取得，依
      最高法院96年度台上字第1413號判決意旨，此種因強制執
      行程序所造成之袋地，並無民法第789 條之限制，亦即原
      告得以鄰地大順段233-3 、234-4 地號土地如附圖（Ｃ）
      所示虛線範圍，作為對外聯絡之通行道路，以符損害鄰地
      所小之方法作為通行道路。
（四）原告明知大順段232 地號土地已有大順街81巷2 弄道路可
      以對外聯絡通行，仍願意向其前手買受，顯見原告已有預
      見其得以通行大順街81巷2 弄道路而對外聯絡通行。況且
      ，被告陳雲麟先前興建房屋時，原告有出具同意書同意興
      建，建物係興建在重測前大湳段501-2 地號土地，嗣分割
      出同段501-62地號，再合併整編成大順段236 地號土地，
      ，故重測前大湳段501-62地號土地亦包含於合法建物內，
      原告現又主張拆除被告陳雲麟之房屋以便通行，顯非損害
      最少之通行方式，且係以損害他人權利以滿足其所求，而
      有民法第148 條後段之情形。
（五）並聲明：原告之訴駁回。
四、得心證之理由：
（一）原告主張其所有坐落臺中市○○區○○段232 地號土地（
      重測前為豐原市○○段498-4 地號），與被告陳雲麟、陳
      林培蘭所有同段236 地號土地（重測前為豐原市○○段49
      8-2 地號）為一仳鄰地，於71年5 月17日，原均由原告4
      兄弟共同繼承。被告陳雲麟於75年間提議分割共有物，原
      告4 兄弟遂協議同段232 地號土地由兩造、訴外人陳雲卿
      、陳明儀保留共有，應有部分各四分之一，同段236 地號
      土地由被告陳雲麟所有。嗣於95年3 月16日，被告陳雲麟
      將其對大順段232 地號土地之應有部分八分之一及同段23
      6 地號土地應有部分二分之一，均贈與其妻即被告陳林培
      蘭。而後，原告於98年間向本院訴請就大順段232 地號土
      地變價分割，經本院以98年度訴字第1708號民事事件受理
      並准予變價分割確定在案，再經本院99度司執申字第2505
      8 號強制執行結果，由共有人陳雲卿於99年9 月5 日拍賣
      取得全部權利，嗣於99年9 月24日，原告又向訴外人陳雲
      卿購買該筆232 地號土地全部等情，為被告所不爭執，並
      有土地登記第一類謄本、第二類謄本、土地登記簿、地籍
      圖謄本（以上附於本院卷一第24-40 、52頁）、臺中市豐
      原地政事務所100 年1 月14日豐地二字第1000000165號函
      暨土地登記簿、測量原圖（本院卷一第64-68 頁）、請求
      共有物分割和解稿案、同意書（本院卷一第117-122 頁）
      附卷可稽，堪先認定為真。
（二）復次，原告主張其所有之大順段232 地號土地係屬袋地一
      節，業經本院履勘現場，經勘查結果，該筆土地四周均為
      建築物所圍繞，無任何通路可進入等情，有本院勘驗測量
      筆錄、現場照片在卷可憑（本院卷一第77、83頁）。被告
      雖辯稱原告所有之大順段232 地號土地可經由大順街81巷
      2 弄對外聯絡通行，並非袋地云云，然經本院囑託臺中市
      豐原地政事務所測量人員就大順段232 地號土地周邊現場
      通路至大順街之坐落位置施測結果，詳如附圖編號（Ｄ）
      框圍之範圍所示，可知該通路與原告所有之大順段232 地
      號土地間，尚隔有同段224-1 地號土地，易言之，大順段
      232 地號土地無法與該通路直接相接通行，至臻明確。據
      上，大順段232 地號土地因與公路無適宜之聯絡，致不能
      為通常使用，確屬袋地，洵堪認定。被告此部分所辯，與
      事實不符，要無足取。
（三）按土地因與公路無適宜之聯絡，致不能為通常使用者，土
      地所有人得通行周圍地以至公路。民法第787 條第1 項前
      段固有明文。惟按因土地一部之讓與或分割，而與公路無
      適宜之聯絡，致不能為通常使用者，土地所有人因至公路
      ，僅得通行受讓人或讓與人或他分割人之所有地。同法第
      789 條第1 項前段亦有明定。立法旨趣乃在於土地所有人
      為土地一部之讓與或分割時，對於不能與公路適宜聯絡之
      情形，當為其所預見，而得事先為合理之解決，土地所有
      人自不能因自己之任意行為，致增加他人之負擔。為貫徹
      其立法精神，於數宗土地同屬於一人所有，讓與其一部或
      同時分別讓與數人，而與公路無適宜之聯絡，致不能為通
      常使用者，亦應有該規定之適用，此觀該條文第1 項於98
      年1 月21日修正，增訂後段規定：「數宗土地同屬於一人
      所有，讓與其一部或同時分別讓與數人，而與公路無適宜
      之聯絡，致不能為通常使用者，亦同。」，立法意旨謂：
      「數宗土地同屬於一人所有，而讓與其一部（包括其中一
      宗或數宗或一宗之一部分）或同時分別讓與數人，而與公
      路無適宜之聯絡，致不能為通常使用者，土地所有人因至
      公路，亦僅得通過該讓與之土地，以貫徹本條立法精神，
      爰仿德國民法第九百十八條第二項後段規定，修正第一項
      。又所謂『同屬於一人』非指狹義之一人，其涵義包括相
      同數人，併予指明。」，即以貫徹原條文立法精神為由，
      就上述情形，明定其法律效果亦同，足可說明（最高法院
      90年度台上字第1679號、92年度台上字第1833號、99年度
      台上字第907 號裁判均可參照）。查：
  １、本件原告所有之大順段232 地號土地及被告所有之大順段
      236 地號土地原均屬47年11月22日分割前大湳段498 地號
      之一部，為兩造所不爭執，並有本院向臺中市豐原地政事
      務所所調取之土地登記簿可資參佐（本院卷一第137-145
      、159-165 、171-177 頁），堪信實在。而依卷附有關47
      年11月22日分割前大湳段498 地號土地暨其後分割之各筆
      土地之土地登記簿（參本院卷一第137-213 頁），可知47
      年11月22日分割前大湳段498 地號土地於47年11月22日分
      割出重測前大湳段498-1 地號，分割後之重測前大湳段49
      8 地號土地於53年6 月20日又分割出重測前大湳段498-2
      至498-7 地號。又：
    (1)53年6 月20日分割後之重測前大湳段498 地號於同日由訴
      外人陳清連取得全部權利全部，後於59年9 月1 日由訴外
      人陳清連之繼承人陳朝賢、陳森榮、陳朝聰、陳朝成、陳
      朝吉、陳朝琴、陳朝和等7 人共同繼承，於67年6 月28日
      因共有物分割，而分歸訴外人陳朝賢單獨所有，於77年9
      月30日因地籍圖重測地號改為大順段231 地號。
    (2)分割後之重測前大湳段498-2 地號於53年6 月20日因共有
      物分割，歸由原告及被告陳雲麟之父陳振富單獨所有，後
      於71年5 月17日由原告4 兄弟因遺產分割登記為分別共有
      ，持分各四分之一，再於76年2 月11日因共有物分割，分
      歸被告陳雲麟單獨所有。嗣於77年7 月21日因地籍圖重測
      ，合併重測前大湳段501-36、501-62、501-64、501-65地
      號後，將地號改為大順段236 地號。
    (3)分割後之重測前大湳段498-3 地號原為原告之父陳振富等
      共有人分別共有，於53年6 月20日因共有物分割，歸由訴
      外人陳朝陽單獨取得。嗣於77年7 月18日因地籍圖重測，
      合併重測前大湳段501-14地號後，將地號改為大順段224
      地號。
    (4)分割後之重測前大湳段498-4 地號原為原告之父陳振富等
      共有人分別共有，於53年6 月20日因共有物分割，歸由原
      告之父陳振富單獨取得。後於71年5 月17日由原告4 兄弟
      因遺產分割登記為分別共有，持分各四分之一，嗣於77年
      7 月18日因地籍圖重測，合併重測前大湳段501-63地號後
      ，將地號改為大順段232 地號。
    (5)分割後之重測前大湳段498-5 地號原為原告之父陳振富等
      共有人分別共有，陳振富之應有部分為十二分之三，於71
      年5 月17日因遺產分割歸由訴外人陳雲卿取得。嗣於77年
      9 月30日因地籍圖重測，地號改為大順段225 地號。
    (6)分割後之重測前大湳段498-6 地號原為原告之父陳振富等
      共有人分別共有，於53年6 月20日因共有物分割，歸由訴
      外人陳炳南單獨取得，於57年12月23日因買賣移轉登記與
      訴外人陳朝和。嗣於77年7 月18日因地籍圖重測，合併重
      測前大湳段501-11地號後，將地號改為大順段213 地號。
    (7)分割後之重測前大湳段498-7 地號原為原告之父陳振富等
      共有人分別共有，於53年6 月20日因共有物分割，歸由訴
      外人陳進興單獨取得。嗣於77年7 月18日因地籍圖重測，
      合併重測前大湳段501-17地號後，將地號改為大順段211
      地號。
    (8)至於47年11月22日分割出之重測前大湳段498-1 地號於同
      日依法院分割共有物判決，由原告之父陳振富等人登記為
      分別共有，並於55年3 月5 日因買賣全部移轉登記與訴外
      人陳森樹，又於55年5 月7 日分割出重測前大湳段498-8
      地號，並於同日將498-8 地號土地因買賣移轉登記與訴外
      人陳朝吉。另於55年5 月7 日分割後之重測前大湳段498-
      1 地號土地則於58年12月2 日因買賣全部移轉登記與訴外
      人顏得華，並於58年12月2 日再分割出重測前大湳段498-
      9 地號，於77年9 月30日因地籍圖重測，498-1 、498-8
      、498-9 地號分別改為大順段202 、212 、201 地號。
  ２、依前所述，原告所有之大順段232 地號土地於77年7 月18
      日因地籍圖重測，有合併重測前大湳段501-63地號，被告
      所有之大順段236 地號土地於77年7 月21日因地籍圖重測
      時，有合併重測前大湳段501-36、501-62、501-64、501-
      65地號。經本院再向臺中市豐原地政事務所調取有關重測
      前大湳段501-36、501-62、501-63、501-64、501-65地號
      之土地登記簿（本院卷二第15-31 、128-147 頁），可知
      ：
    (1)重測前大湳段501-36地號係於70年8 月10日分割自同段50
      1-1 地號，並由原告之父陳振富單獨取得，後於71年5 月
      17日由原告4 兄弟因遺產分割登記為分別共有，持分各四
      分之一，再於76年2 月11日因共有物分割，分歸被告陳雲
      麟單獨所有。
    (2)重測前大湳段501-62至501-65地號係於75年12月22日分割
      自同段501-40地號，同段501-40地號又係於70年8 月10日
      分割自同段501-2 地號。該501-2 地號土地於59年5 月9
      日由原告4 兄弟及渠等父親陳振富共同買得，應有部分各
      五分之一，後於70年8 月10日分割出501-40地號後，501-
      40地號仍有前開5 人分別共有，應有部分各五分之一，嗣
      因陳振富死亡，其應由部分於71年5 月17日由其餘4 人因
      遺產分割各取得二十分之一，經與該4 人本身所有之應有
      部分合併後，各持有四分之一，而後於75年12月22日分割
      出同段501-59至501-67 地號。而：
    所存留之501-40地號則於76年2 月11日因共有物分割，而
      分歸原告、訴外人陳雲卿、陳明儀取得，應有部分各三分
      之一。嗣於77年7 月18日因地籍圖重測，合併重測前大湳
      段501-59至501-61地號後，將地號改為大順段238 地號。
    分割出之同段501-62、501-64、501-65地號，原均由原告
      4 兄弟因分割轉載而登記為分別共有，持分各四分之一，
      於76年2 月11日因共有物分割，皆分歸被告陳雲麟單獨所
      有，並於77年7 月16日均因地籍圖重測，併入重測前大湳
      段498-2 地號。
    分割出之同段501-63地號，原由原告4 兄弟因分割轉載而
      登記為分別共有，持分各四分之一，於77年7 月16日因地
      籍圖重測，併入重測前大湳段498-4 地號。
  ３、依上可知，原告之父陳振富於53年6 月20日業因共有物分
      割而單獨取得重測前大湳段498-2 、498-4 地號，復於70
      年8 月10日因分割單獨取得同段501-36地號，嗣因陳振富
      死亡，故上開3 筆土地於71年5 月17日均由原告4 兄弟因
      遺產分割而登記為分別共有，持分均為四分之一。另就70
      年8 月10日分割前之同段501-2 地號土地，雖係陳振富與
      原告4 兄弟共同買受取得，但於陳振富死亡後，於71年5
      月17日已由原告4 兄弟分別共有，持分各四分之一，而後
      於75年12月22日分割出之501-62、501-63、501-64、501-
      65地號土地亦同。基此，重測前大湳段498-2 、498-4 、
      501-36、501-62、501-63、501-64、501-65地號等筆土地
      ，自75年12月22日起，迄至76年2 月11日因共有物分割而
      將其中之498-2 、501-36、501-62、501-64、501-65地號
      土地分歸被告陳雲麟單獨取得前，均屬原告4 兄弟分別共
      有，且持分各四分之一之事實，即臻明確。
  ４、再查，原告之父陳振富死亡時，遺留有重測前大湳段498-
      2、498-4 、498-5 、501-1 、501-2 、501-13、501-21
      、501-33至501-40、555-1 等地號土地，有遺產分割契約
      書存卷可佐（本院卷二第80-89 頁）。對照本院卷一第52
      頁地籍圖謄本，可知原由陳振富單獨所有或持分共有之上
      開各筆土地，相互毗鄰；且本院至現場履勘時，在場人均
      能由被告所有大順段236 地號土地步行通過相鄰之各地號
      土地，再接到如附圖編號（Ｄ）框圍之現有通道，接連至
      大順街81巷2 弄等情，則有本院勘驗測量筆錄暨電子地圖
      、現場照片及如附圖之複丈成果圖在卷可憑（本院卷一第
      77-92 、100 頁）。足見原告之父陳振富遺留之上開各筆
      土地，在原告4 兄弟將重測前大湳段498-2 、501-36、50
      1-62、501-64、501-65地號等5 筆土地，於76年2 月11日
      因分割共有物，而均分歸被告陳雲麟單獨取得前，本無「
      因與公路無適宜之聯絡，致不能為通常使用」之情形存在
      ，迄至76年2 月11日被告陳雲麟因分割共有物取得重測前
      大湳段498-2 、501-36、501-62、501-64、501-65地號等
      5 筆土地，且嗣後不同意重測前大湳段498-4 、501-63地
      號（77年7 月18日地籍圖重測後合併為大順段232 地號）
      土地通行重測前大湳段501-62地號土地後，才使大順段23
      2 地號土地變成袋地，洵堪認定。
  ５、據上所述，重測前大湳段498-2 、498-4 、501-36、501-
      62、501-63、501-64、501-65地號等筆土地，自75年12月
      22日起，迄至76年2 月11日被告陳雲麟單獨取得同段498-
      2 、501-36、501-62、501-64、501-65地號土地前，既均
      屬原告4 兄弟分別共有，且持分各四分之一，而後於76年
      2 月11日因分割共有物之緣故，方使大順段232 地號土地
      變成袋地，揆諸前揭說明，原告所有之大順段232 地號土
      地顯然僅得通行原告4 兄弟於76年2 月11日分割之他筆土
      地。而依如附圖所示，原告4 兄弟於76年2 月11日分割共
      有物之土地中，僅被告所有之大順段236 地號土地與原告
      所有之同段232 地號土地相鄰，則原告主張通行被告所有
      之同段236 地號土地，於法有據，應予准許。被告所主張
      之其餘通行方案，均因通行位置非在原告4 兄弟於76年2
      月11日分割之他筆土地上，於法不合，不能採用。
（四）按有通行權人，應於通行必要之範圍內，擇其周圍地損害
      最少之處所及方法為之。前項情形，鄰地所有人有異議時
      ，有通過權之人或異議人得請求法院以判決定之。民法第
      787 條第2 項前段、第3 項準用第779 條第4 項分別定有
      明文。又妨阻土地與公路適宜之聯絡，致不能為通常之使
      用者，土地所有人得請求除去之（最高法院88年度台上字
      第2864號判決參照）。所謂通行必要範圍內，周圍地損害
      最少之處所及方法，應依社會通常之觀念，就附近周圍地
      之土地性質、地理狀況，相鄰土地所有人及利用人之利害
      得失，斟酌判斷之（最高法院98年度台上字第1842號裁判
      參照）。另法院對於民法第787 條第2 項「周圍地損害最
      少之處所及方法」之判決性質，除當事人提起確認之訴有
      確認判決之效力外，也有形成判決之效力。有通行權之人
      因法院之判決，對於通行之處所及範圍取得通行權。法院
      既認甲對乙之土地有通行權，自應依職權認定何處係「周
      圍地損害最少之處所及方法」，不以當事人所聲明請求之
      通行處所及方法為限，當事人所為通行處所及方法之聲明
      ，如同請求分割共有物判決分割方法之聲明，僅供法院之
      參考，法院所認定通行之處所及範圍，既係在有通行權人
      之通行土地之內，仍屬其聲明範圍之內（臺灣高等法院暨
      所屬法院87年法律座談會彙編第35-37 頁參照）。查：
  １、原告雖主張通行位置如附圖編號（Ｂ）所示虛線範圍，但
      該範圍之現況有部分係被告陳雲麟所興建之加強磚造二層
      樓房屋，且在該加強磚造房屋北側，被告陳雲麟另用鐵架
      、石棉瓦搭蓋有一層建物，業經本院至現場勘查無誤，並
      囑託地政人員測量明確，另有現場照片附卷可稽（參本院
      卷一第78、84、85、87、100 、114 頁）。可知如依原告
      主張之通行方案，被告不僅須將加強磚造二層樓房屋妨礙
      通行之結構拆除，嚴重影響該樓房之使用，且北側石棉瓦
      建物亦將因拆除毗鄰加強磚造二層樓房屋一側之建物，而
      使該建物在毗鄰同段233-1 地號土地之殘餘建物因面積變
      小，且無法與上開加強磚造二層樓房屋相連使用，而減損
      利用價值。
  ２、另經本院至現場勘查結果，前述石棉瓦建物之前方現況即
      係通行道路，臨接臺中市豐原區○○○路○段，有現場照
      片在卷可考（本院卷二第43-45 頁），經囑託地政人員以
      大順段236 地號土地最北邊之邊界，向南平行施測寬3 公
      尺之通行範圍，詳如附圖編號（Ａ）所示虛線範圍，其上
      現有上開石棉瓦建物占用，有如附圖可憑。則依如附圖編
      號（Ａ）、（Ｂ）之施測結果，可知上開石棉瓦建物之位
      置完全阻擋大順段232 地號土地之通行，故拆除上開石棉
      瓦建物之一部以供大順段232 地號土地通行，顯然是不得
      不然之方式。則審酌上開石棉瓦建物與前述加強磚造二層
      樓房屋之結構不同，拆除困難度及所需費用均較低，且樓
      層只有一層，占用之土地面積不及加強磚造二層樓房屋之
      三分之一，若將如附圖編號（Ａ）所示虛線範圍拆除，被
      告之建物仍得直接面臨前方之圓環北路二段道路，對於大
      順段236 地號土地及上開加強磚造二層樓房屋之價值影響
      不大，且毋庸拆除上開加強磚造二層樓房屋，完全無礙於
      被告對該加強磚造二層樓房屋之使用，另如附圖編號（Ａ
      ）所示虛線範圍與前方圓環北路二段道路相鄰，與被告原
      本搭建上開石棉瓦建物之通行方式相同。綜上種種，可知
      以如附圖編號（Ａ）所示虛線範圍通行，顯然比原告所主
      張之通行方案損害更少。從而，原告主張之通行方案既非
      對周圍地損害最少之處所及方法，自無從採用。
  ３、又查，大順段232 地號土地北側毗鄰同段233-1 地號，該
      233-1 地號土地原係國有土地，於83年4 月8 日由被告陳
      雲麟之子陳建勳買得，有土地登記簿在卷佐憑（本院卷一
      第244 頁），足見該233-1 地號土地並非原告4 兄弟於76
      年2 月11日分割共有物之分割土地，依民法第789 條第1
      項規定，訴外人陳建勳並無容忍原告通行之義務，故原告
      無從經由該233-1 地號土地通行至上開石棉瓦建物前方之
      道路。而大順段236 地號土地西側之同段238-3 地號土地
      為原告所有，且同段238-3 地號土地可與圓環北路二段道
      路相通，則有土地登記第二類謄本（本院卷一第43頁）及
      現場照片（本院卷二第44-45 頁）附卷可佐。基此，沿同
      段236 地號土地最北側之邊界通行至原告所有之同段238-
      3 地號土地，顯然係原告通行所必要，且對被告損害最小
      之處所及方法。再按汽車全寬不得超過2.5 公尺，道路交
      通安全規則第38條第1 項第1 款第3 目定有明文。原告主
      張通行寬度為3 公尺，應認係屬其通行之必要範圍。從而
      ，如附圖編號（Ａ）所示虛線範圍，乃原告所有大順段23
      2 地號土地通行所必要，且為對被告所有大順段236 地號
      土地損害最小之處所及方法，洵堪認定。原告請求確認對
      於被告所有大順段236 地號土地如附圖編號（Ａ）所示虛
      線範圍，面積34.4 3平方公尺土地有通行權，自屬正當。
      再按袋地通行權乃袋地所有權人之權能，而容忍供通行之
      義務，為周圍地所有人之法律上負擔，袋地通行權訴訟之
      標的，為鄰地通行之忍受義務，其有妨害者，得除去其妨
      害。是以，原告既對如附圖編號（Ａ）所示虛線範圍之土
      地有通行之權利，則原告依通行權所生之排除侵害請求權
      ，一併訴請被告應清除上開通行範圍內之地上物，亦屬有
      據，應予准許。
（五）綜上所述，原告依民法第789 條第1 項規定，請求確認原
      告對於被告所有大順段236 地號土地如附圖編號（Ａ）所
      示虛線範圍，面積34.43 平方公尺土地有通行權；被告應
      清除上開通行範圍內之地上物，為有理由，爰判決如主文
      第1 項所示。
五、本件事證已臻明確，兩造其餘攻擊、防禦方法及所提出之各
    項證據資料，核與判決結果不生影響，爰不逐一論述，附此
    敘明。
六、據上論結，原告之訴為有理由，依民事訴訟法第78條、第85
    條第1 項前段，判決如主文。
中    華    民    國    100    年    11    月    7    日
                  民事第一庭    法  官  莊嘉蕙
正本係照原本作成。
如對本判決上訴，須於判決送達後20日內向本院提出上訴狀（須
附繕本）。如委任律師提起上訴者，應一併繳納上訴審裁判費。
中    華    民    國    100    年    11    月    7    日
                                書記官  吳詩琳